臺灣高雄地方法院刑事判決　　　　　　　　　　　九十三年度訴緝字第六一號
　　公　訴　人　臺灣高雄地方法院檢察署檢察官
　　被　　　告　甲○○
　　指定辯護人　 本院公設辯護人乙○○
右列被告因違反貪污治罪條例案件，經檢察官提起公訴（七十三年度偵字第一二二三
號），本院判決如左：
    主  文
本件免訴。
    理  由
一、公訴意旨略以：被告甲○○係陸軍第三○四六部隊（現為陸軍第八軍團司令部）
    所屬國軍第一三七福利站臨時僱用管理員，為公務機關委託承辦公務之人，於民
    國七十二年十月、十一月任職期間，利用每日銷貨及點收時機，連續侵占應歸繳
    福利站之公有財物計新台幣（下同）六十萬七千六百十元二角【含十月份應繳還
    款項三十五萬九千九百六十六元五角、十一月應繳還款項十六萬八千零九十九元
    七角，及另收背包款七萬九千五百四十四元】，被告侵占入己後均未歸繳等情。
    因認被告涉嫌違反修正前動員戡亂時期貪污治罪條例第四條第一款之罪嫌。
二、按依據法令從事公務之人員，犯本條例之罪者，依本條例處斷；其受公務機關委
    託承辦公務之人，犯本條例之罪者，亦同，貪污治罪條例第二條定有明文，是貪
    污治罪條例之行為主體以『依據法令從事公務之人員』或『受公務機關委託承辦
    公務之人』為限。又就『依據法令從事公務之人員』而言，貪污治罪條例之公務
    員與公務員法之公務員異其範圍，公務員法上之公務員，係注重取得公務員資格
    是否經由國家任命行為，如屬公務員法上之公務員，同時亦可認定為貪污治罪條
    例之公務員，如非公務員法上之公務員，則需視其是否從事公務，從事公務有無
    法律依據；而所謂『公務』係指國家事務、地方公共團體事務及與此有關之事務
    ，含公營事業機關之事務（即政府股份在百分之五十以上）。另就『受公務機關
    委託承辦公務之人』而言，必以所委任者為該機關權力範圍內之公務，受任人因
    而享有公務上之職權及權力主體之身分，於其受任範圍內得行使行政主體之權力
    者為限；如僅受公務機關私經濟行為之民事上委任，或其他民事契約所發生之私
    法上權義關係，因所委任者並非機關權力範圍內之公務，受任之人亦不因之而享
    有公法上之權力，尚不能謂為受公務機關委託承辦公務之人（最高法院九十二年
    臺上字第一○○九號判決意旨參照）。經查：
  (一)被告為國軍第一三七福利站（下稱一三七營站）僱用人員，負責貨品銷售，於七
    十二年十月、十一月間，利用每日銷貨及點收款項時機，將應歸繳營站之金錢計
    六十萬七千六百十元二角，侵占入己等情，固據被告自白在卷（詳本院九十三年
    四月九日準備程序筆錄），並經該營站經理高介權於偵查中指訴甚詳（詳七十三
    年二月十四日檢察官訊問筆錄。附偵查卷第二十三頁以下），復有書信、雇（僱
    ）用人員契約、繳款憑單及福利品進銷存月報表附偵查卷可參（繳款憑單及福利
    品進銷存月報表外放）。惟觀之卷附僱用人員契約（詳偵查卷第九頁），被告係
    擔任一三七營站僱員，如因單位僱用人員精簡、視工作需要，僱用單位有權不受
    約期限制核予解僱，受聘人員不得提出異議；營站因係工作需要，自籌經費之非
    編制內僱用，在僱用期間及僱用期滿離職時，其薪金以外之其他權利，不能比照
    編制內或附加編組聘僱辦理。因被告非編制上人員，未受有俸給、亦非定有職稱
    官等職等，且隨時可解僱，無身分保障，足見其非屬公務員法上之公務員甚明。
    再者，國軍福利營站設置目的，是為服務官兵，便利官兵，營站業務為商品販售
    等情，有陸軍第八軍團司令部九十三年五月二十五日（九三）實風字第六三○四
    號函文、及函附國防部福利總處（六六）駟任字第四一一○四號令頒發『國軍營
    區福利站設置管理實施規定』附本院卷可參。由於營站係以服務官兵為目的，原
    則上並未對外營業，而是否購買商品、日常生活用品是否均須向營站購買，官兵
    本有選擇之權利，與公務本身具有強制或獨占性質不同，且日常生活必需品之供
    應來源，並非限於該營站，其他民間商號亦可供應；另日常生活必需品之選擇係
    屬國軍官兵私人事務，尚非國軍法定職權範圍內之事務，與公共事務無關，是營
    站之業務實與機關之公務有別（關於合作社、福利社業務與機關公務有別之見解
    ，最高法院四十七年度臺上字第一二二七號、七十年度臺上字第五○八八號判例
    意旨參照）。從而，因被告並非公務員法上之公務員，且非執行公務，應非依法
    令執行公務之人員，陸軍第八軍團司令部前開函文認係屬『公務』，容有誤會。
  (二)又因一三七營站之業務係銷售商品，從事者為私經濟之行為，並非該機關權力範
   圍內之公務，已如前述；而觀之前開僱用人員契約，被告僅受公務機關私經濟行
    為之民事上委任，不因之而享有公法上之權力，依前開說明，尚不能謂為受公務
    機關委託承辦公務之人。
  (三)綜上，被告係國軍一三七福利站臨時僱用管理員，非貪污治罪條例第二條所稱『
    依法令從事公務之人員』或『受公務機關委託承辦公務之人』，應無貪污治罪條
    例適用之餘地。再者，被告於上開營站負責貨品之銷貨及款項之點收，為從事業
    務之人，其利用每日銷貨及點收款項時機，連續侵占應歸繳福利站之財物之行為
    ，應係犯刑法第三百三十六條第二項之業務侵占罪。公訴人雖認被告所為係犯修
    正前動員戡亂時期貪污治罪條例第四條第一款之罪嫌，尚有未洽，惟其基本社會
    事實同一，本院自應予審理，爰依刑事訴訟法第三百條之規定，變更起訴之法條
    。
三、按時效已完成者，應諭知免訴之判決，且得不經言詞辯論為之，刑事訴訟法第三
    百零二條第二款、第三百零七條分別定有明文。本件被告所涉法條為刑法第三百
    三十六條第二項之業務侵占罪，已如前述。經查：(一)該條最高法定本刑為有期徒
    刑五年，其追訴權時效期間，依刑法第八十條第一項第二款為十年；被告因逃匿
   ，經本院通緝，致審判不能進行，應一併計算該項追訴期間四分之一，合計為十
    二年六月。(二)又追訴權之時效自開始實施偵查日（即七十三年一月二十日，即臺
    灣高雄地方法院檢察署收案，並由公訴人實施偵查）起，至本院審理通緝發布日
    （即七十三年四月二十六日）止，計三月七日，不能繼續停止其進行，此經過之
    期間，亦一併計算，合計為十二年九月七日。(三)而被告自行為終了時（即七十二
    年十一月十五日，因不知確定之日，以十五日為準）迄今，已逾二十年，顯已逾
    追訴權時效期間，渠追訴權時效業已完成，揆諸前揭說明，爰不經言詞辯論，逕
    為諭知免訴之判決。
據上論結，依刑事訴訟法第三百零二條第二款、第三百條、第三百零七條判決如主文
中      華      民      國      九十三      年    七    月      三十    日
                                臺灣高雄地方法院刑事第一庭
                                    審判長法官  林水城
                                          法官  陳銘珠
                                          法官  方百正
右正本證明與原本無異。
如不服本判決，應於判決送達後十日內，向本院提出上訴狀。
                                     書記官 張金蘭
中    華    民    國      九十三      年      八      月      二     日
